【裁判字號】    92,家抗,286
【裁判日期】    921013
【裁判案由】    指定遺產管理人
【裁判全文】
臺灣高等法院民事裁定  九十二年度家抗字第二八六號
      抗  告  人  財政部國有財產局臺灣北區辦事處
      法定代理人  高志達
右抗告人因與相對人甲○間指定遺產管理人事件，對於中華民國九十二年七月九日臺
灣板橋地方法院九十二年度繼更字第一號裁定提起抗告，本院裁定如左：
      主      文
原裁定廢棄。
選定羅仁傑（男、民國六十六年九月六日生、
八號）為被繼承人羅文諒（男、民國三十七年一月一日生、
0000000號、生前籍設台北縣中和巿員山路二八○之一號）之遺產管理人。
聲請及抗告程序費用由被繼承人羅文諒之遺產負擔。
      理      由
一、相對人於原法院聲請意旨略以：相對人持有被繼承人羅文諒簽發之支票十一紙，
    共新台幣（下同）二百四十二萬四千元，清償期已屆，惟未獲償還，為有利害關
    係之人。詎羅文諒於民國（下同）九十一年一月二十九日死亡，遺有坐落於台北
    縣中和巿員山路二八○之一、之二、之三號之本國式三層樓房乙棟及數筆土地，
    惟因羅文諒之繼承人即配偶、子女及父母、兄弟姐妹均拋棄繼承，無法依民法第
    一千一百七十七條規定選定遺產管理人，致其債權無法行使。為此依民法第一千
    一百七十八條第二項及非訟事件法第七十八條第一項規定，聲請選任相對人為之
    遺產管理人等情，並提出除戶
    十五日九十一年度民執全地字第一六九七號通知影本，及支票影本十一份為證。
二、抗告意旨則以：相對人陳稱被繼承人羅文諒之繼承人均已拋棄繼承，並以債權無
    法行使為由，聲請法院指定遺產管理人，依經驗法則判斷，其合法繼承人於羅文
    諒間血緣至親，卻無人願意依法承受繼承權，顯見羅文諒之遺債大於遺產，依司
    法院七十四年十月十五日院台廳一字第○五七八六號函示：「先順序繼承人均拋
    棄繼承，其次順序繼承人有無不明而應準用關於無人繼承之規定時，應先審核可
    否依民法第依一千一百七十七條規定選任遺產管理人。如無法選定遺產管理人者
    ，因此類拋棄繼承事件，多屬遺債大於遺產，形同破產，儘量避免選任國有財產
    局為遺產管理人。」又按民法第一千一百八十五條規定：「第一千一百七十八條
    所定期限屆滿，無繼承人承認繼承時，其遺產於清償債權並交付遺贈物後，如有
    賸餘，歸屬國庫。」國庫對其遺產已無期待利益，且抗告人係一公務機關，綜理
    國產事務，執行事務預算為全國人民納稅所得，倘顯無遺產可歸屬國庫，應即避
    免選任抗告人為管理人，乃司法院前揭函示精神所在。倘以國家資源管理對國庫
    毫無利益之財產，必須墊付無法歸墊之管理費用無異使公器淪為私用，損及全民
    利益，令國庫遭受權利之侵害。再按選任遺產管理人，除慮及管理遺產之公平性
    ，亦須考慮其適切性，即以對其遺產、遺債之情形瞭解較深者，為優先選任為宜
    。今羅文諒之親屬雖已合法拋棄繼承，惟渠等對羅文諒遺產之負債情形，必較抗
    告人明瞭，況渠等雖已拋棄繼承，惟就法律或事實均無礙其擔任遺產管理人一職
    ，且羅文諒係渠等之至親，難謂無協助清理其債務之道義責任。故本案遺產管理
    人之職務，仍應以指定其親屬擔任最為適宜等語，資為抗辯。
三、按聲請法院選任遺產管理人，法院有裁量權，不受聲請人之拘束，可依職權選任
    適當之管理人，而選任遺產管理人，首在考慮其適切性，即除管理遺產須公平外
    ，應以對遺產遺債情況瞭解較深者為優先選任。又先順序繼承人均拋棄其繼承權
    時，其次順序至第四順序之繼承人亦均拋棄其繼承權者，固準用關於無人承認繼
    承之規定，惟因此類拋棄繼承事件，多屬遺債大於遺產，形同破產，法院在指定
    被繼承人之遺產管理人時，自應先審查是否有其他適合之人可任被繼承人之遺產
    管理人，如無，在不得已之情形，才指定國有財產局為遺產管理人，蓋相對人係
    一公務機關，依國有財產法規定綜理國有財產事務，其執行事務所需預算為全國
    人民納稅所得，倘顯無遺產可歸屬國庫，可能造成以國家資源管理對國庫毫無利
    益之財產並須墊付無法歸墊之管理費用，無異使公器淪為私用，損及全民利益，
    令國庫遭受利益之侵害，最高法院八十九年度台抗字第五一九號裁定可供參考。
    拋棄繼承事件，多屬遺債大於遺產形同破產，應儘量避免選任國有財產局為遺產
    管理人；且國有財產局乃公務機關，依國有財產法之規定綜理國有財產事務，執
    行事務所需預算為全國人民納稅所得，倘顯無遺產可歸屬國庫，自不宜選任國有
    財產局為管理人，以避免其代管私人遺產之管理費用無法由被繼承人遺產歸墊，
    導致利用全民資源負擔個人私務之支出，不符社會公平原則，故仍應自被繼承人
    之繼承人或親屬中選任遺產管理人為宜。經查，被繼承人羅文諒於九十一年一月
    二十九日死亡，其繼承人即配偶、子女及父母、兄弟姊妹業已聲報拋棄繼承，並
    經原法院九十一年度繼字第二一九號、九十一年度繼字第二七六號准予備查等情
    ，有相對人聲請狀、原審執行處通知影本可證（見原審繼字卷第六、二一頁），
    核與證人羅王秀香所證相符（見原審繼更卷第三一頁），是被繼承人羅文諒之繼
    承人均已拋棄繼承，其遺產無人承認繼承，足堪信為真實。次查，繼承人羅仁傑
    為被繼承人羅文諒之長子，且已成年，較明瞭被繼承人之財產狀況，且對於原法
    院徵詢其擔任遺產管理人並無異議，有原法院九十二年四月十七日筆錄可證（見
    原審繼更卷第三二頁），原法院仍依職權指定抗告人為羅文諒之遺產管理人，容
    有未洽。抗告意旨指摘原裁定不當，求予廢棄，為有理由。爰由本院廢棄原裁定
    ，並指定羅仁傑（男、民國六十六年九月六日生、
    八○八七八號）為被繼承人羅文諒（男、民國三十七年一月一日生、
    編號：Ｚ000000000號、生前籍設台北縣中和巿員山路二八○之一號）
    之遺產管理人。
四、據上論結，本件抗告為有理由，爰裁定如主文。
中      華      民      國    九十二      年    十      月    十三      日
                                民事第十二庭
                                    審判長法  官  林  丁  寶
                                          法  官  陳  博  享
                                          法  官  林  恩  山
正本係照原本作成。
如不服本裁定應於送達後十日內向本院提出抗告狀，並繳納抗告費新臺幣四十五元。
中      華      民      國    九十二    年      十      月    十五      日
                                          書記官  周  淑  靜


司法院資訊處製作；財團法人民間司法改革基金會備份。
